# 求助陈版，大股东历史发生变更后进行的同一控制下企业合并

提问人：PentiumV 时间：2020-03-21 17:33:03
陈版，您好！
有一个关于大股东历史发生变更后进行的同一控制下企业合并的会计处理问题向您请教：
初始状态，某集团公司G，其控股股东为X公司。G集团下设平行子公司A/B/C，集团初始架构为G->A/B/C。G的大股东曾于 2017 年发生过变更，Y公司通过股权收购的形式，取代了X公司，成为了G集团的控股股东。
2019 年，G集团内部架构调整，A公司向G集团支付对价，收购了G集团持有的B/C公司全部股份，使得B/C公司成为A公司子公司。集团架构变为：G->A->B/C。考虑到在交易前后A与B/C均处于最终控制方Y公司的同一控制下，且此控制并非暂时性的，因此A收购B/C公司股权的行为构成同一控制下企业合并。
但是在编制A公司层面合并财务报表时，在考虑B/C公司并入时，应追溯至B/C与A初始处于同一控制情况下时开始编制合并财务报表。那么在此例中，是否可考虑A与B/C自最初成立即同处于G公司的控制之下，且A与B/C在历史上的任何时点均处于同一最终控制方控制之下（只是最终控制方曾经在 2017 年由X变更为Y），因此完全按照B/C公司的账面价值计入A公司合并报表？
还是要考虑 2017 年曾经发生的G公司控制权变更，认为B/C公司于 2017 年才开始与A公司处于目前的最终控股股东Y公司的同一控制之下？
如果考虑的是后者，那么是否要考虑做一次 2017 年时Y公司收购G集团时的收购对价分摊以判断B/C公司在收购日的可辨认净资产公允价值，并以此作为A公司此后合并财务报表的基础？
这个问题想得很费解，总觉得对于A公司而言， 2017 年曾经发生的事情是其母公司层面的股权变动，如果要做 2017年的收购对价分摊，似乎也很难对A公司层面产生直接影响。
辛苦陈版帮忙答疑解惑，非常感谢！

回答人：chenyiwei
根据《企业会计准则解释第 6 号》第二条规定，“同一控制下的企业合并，是指参与合并的企业在合并前后均受同一方或相同的多方最终控制，且该控制不是暂时性的。从最终控制方的角度看，其在合并前后实际控制的经济资源并没有发生变化，因此有关交易事项不应视为购买。合并方编制财务报表时，在被合并方是最终控制方以前年度从第三方收购来的情况下，应视同合并后形成的报告主体自最终控制方开始实施控制时起，一直是一体化存续下来的，应以被合并方的资产、负债(包括最终控制方收购被合并方而形成的商誉)在最终控制方财务报表中的账面价值为基础，进行相关会计处理。合并方的财务报表比较数据追溯调整的期间应不早于双方处于最终控制方的控制之下孰晚的时间。”
即，应当站在最终控制方的角度来进行这方面的会计处理。本案例中的最终控制方并不是G集团，而是X或Y，故应站在 2019 年时的最终控制方Y的角度来考虑。也就是采用你说的第二种方法“考虑 2017 年曾经发生的G公司控制权变更，认为B/C公司于 2017 年才开始与A公司处于目前的最终控股股东Y公司的同一控制之下”。相应地，需要做一次 2017 年时Y公司收购G集团时的收购对价分摊以判断B/C公司在收购日的可辨认净资产公允价值，并以此作为A公司此后合并财务报表的基础。